【裁判字號】    98,台上,1594
【裁判日期】    980326
【裁判案由】    違反毒品危害防制條例等罪
【裁判全文】
最高法院刑事判決            九十八年度台上字第一五九四號
上  訴  人  甲○○
選任辯護人  汪玉蓮律師
上  訴  人  乙○○
            丙○○
上列上訴人等因違反毒品危害防制條例等罪案件，不服台灣高等
法院台南分院中華民國九十八年一月六日第二審更審判決（九十
七年度上更(一)字第三八一號，起訴案號：台灣嘉義地方法院檢察
署九十六年度偵字第三五七四、三六○五、四七二三、四九九四
、五八九二、六二六一、六二六三、六五八○號），提起上訴，
本院判決如下：
    主  文
原判決撤銷，發回台灣高等法院台南分院。
    理  由
本件原判決認定：上訴人甲○○於民國九十五年十月二十七日有
其事實欄二所載之共同販賣第一級毒品海洛因犯行（販賣一次）
。上訴人乙○○於九十五年十月至十一月間有其事實欄二、三所
載之共同販賣第一級毒品海洛因犯行（販賣二十二次），及於九
十五年八月至十一月間有其事實欄四所載之共同販賣第二級毒品
安非他命犯行（販賣十五次）。上訴人丙○○於九十五年十月至
十一月間有其事實欄三所載之共同販賣第一級毒品海洛因犯行（
販賣二十一次），及於九十五年八月至十一月間有其事實欄四所
載之共同販賣第二級毒品安非他命犯行（販賣十五次）等情。因
而撤銷第一審關於乙○○共同販賣第一級、第二級毒品及甲○○
、丙○○部分之判決，並均依刑法第五十九條規定酌量減輕其刑
後，改判論處甲○○共同販賣第一級毒品（累犯，一罪）罪刑；
改判論處乙○○共同販賣第一級毒品二十二罪，又共同販賣第二
級毒品十五罪罪刑；改判論處丙○○共同販賣第一級毒品二十一
罪，又共同販賣第二級毒品十五罪罪刑，固非無見。
惟查：(一)、有罪之判決書，應於理由內記載認定犯罪事實所憑之
證據及其認定之理由，刑事訴訟法第三百十條第一款定有明文。
毒品危害防制條例第四條第一項、第二項之販賣第一級、第二級
毒品罪，以所販賣者確係第一級、第二級毒品為成立要件，而是
否確實屬於第一級、第二級毒品，應依證據證明之（例如經由扣
得之證物檢驗出第一級、第二級毒品成分，或經由施用者之尿液
檢驗出第一級、第二級毒品反應）。原判決認定甲○○有其事實
欄二所載之共同販賣第一級毒品海洛因犯行（販賣一次）；乙○
○有其事實欄二、三所載之共同販賣第一級毒品海洛因犯行（販
賣二十二次），及事實欄四所載之共同販賣第二級毒品安非他命
犯行（販賣十五次）；丙○○有其事實欄三所載之共同販賣第一
級毒品海洛因犯行（販賣二十一次），及事實欄四所載之共同販
賣第二級毒品安非他命犯行（販賣十五次）。因認甲○○係犯毒
品危害防制條例第四條第一項之共同販賣第一級毒品（一罪）；
乙○○係犯毒品危害防制條例第四條第一項之共同販賣第一級毒
品二十二罪，及毒品危害防制條例第四條第二項之共同販賣第二
級毒品十五罪；丙○○係犯毒品危害防制條例第四條第一項之共
同販賣第一級毒品二十一罪，及毒品危害防制條例第四條第二項
之共同販賣第二級毒品十五罪。惟本件究竟有何證據，或經由如
何之調查、檢驗，得以證明上訴人等所販賣之物品確為第一級、
第二級毒品，原判決並未說明所憑之證據及其認定之理由，即逕
論以販賣第一級、第二級毒品罪，自有應於審判期日調查之證據
未予調查及理由不備之違法。(二)、法律上屬於自由裁量之事項，
有其外部性界限及內部性界限，並非概無拘束。依據法律之具體
規定，法院應在其範圍選擇為適當之裁判者，為外部性界限；而
法院為裁判時，應考量所適用之法規之目的及法律秩序之理念所
在者，為內部性界限。法院為裁判時，二者均不得有所踰越。在
數罪併罰，定其應執行之刑時，法院所為刑之酌定，固屬自由裁
量之事項，然仍應受前揭外部性界限及內部性界限之拘束（參考
本院八十年台非字第四七三號判例）。本件關於丙○○部分，第
一審判決認定丙○○係犯毒品危害防制條例第四條第一項之共同
販賣第一級毒品「二十二罪」，其中附表一編號第一、二、三、
四、五、七、十、十一、十二、十三、十五、十六、十七、十八
、十九、二十、二十一、二十二所示「十八罪」均量處有期徒刑
十五年三月，附表一編號第六、八、九、十四所示「四罪」，均
量處有期徒刑十五年六月；另犯毒品危害防制條例第四條第二項
之共同販賣第二級毒品「十五罪」，其中附表二編號第一、四所
示「二罪」均量處有期徒刑三年八月，附表二編號第二、三、五
（五罪）、六、七（五罪）所示「十三罪」，均量處有期徒刑四
年二月，並定其應執行刑為有期徒刑十七年。丙○○以第一審判
決量刑過重，為自己之利益上訴於原審法院（檢察官未對丙○○
提起上訴）。原審撤銷第一審關於丙○○部分之判決改判時，除
認定附表一編號六（第一審認定販賣第一級毒品，處有期徒刑十
五年六月）部分，因不能證明丙○○犯罪，說明不另為無罪之諭
知外，其餘販賣第一級毒品「二十一罪」，均改判量處有期徒刑
十五年二月，皆低於第一審判決所量處之有期徒刑十五年三月、
十五年六月；另販賣第二級毒品「十五罪」，除其中附表二編號
第一、四所示「二罪」均量處有期徒刑三年八月，其刑期與第一
審判決相同外，其餘附表二編號第二、三、五（五罪）、六、七
（五罪）所示「十三罪」，均改判量處有期徒刑三年十月，亦皆
低於第一審判決所量處之有期徒刑四年二月。亦即原審認定丙○
○販賣第一級毒品之罪數，比第一審少一罪，其餘「二十一罪」
均量處低於第一審判決所處之刑；另販賣第二級毒品部分，除附
表二編號第一、四所示「二罪」之刑期，與第一審判決相同外，
其餘「十三罪」亦均量處低於第一審判決所處之刑。原審認定之
罪數、量處之刑期，既少於、輕於第一審判決，但原審所定之執
行刑為有期徒刑十八年，卻高於第一審之十七年，從形式上觀察
，雖未踰越刑法第五十一條第五款所定法律之外部性界限，惟已
重於第一審判決所定之執行刑，而不利於丙○○，在被告為自己
利益上訴之場合，即難謂與內部性界限無違。(三)、法院於不妨害
事實同一之範圍內，固得自由認定事實，適用法律，但法院所認
定之事實與起訴書記載之內容不一致時，其歧異部分如何取捨，
而仍無礙於事實之同一性，自應為適當之說明，始符合彈劾主義
原則。本件關於附表一編號六，甲○○、乙○○共同販賣第一級
毒品海洛因給柯吟昌部分，依檢察官起訴之事實，係認：於九十
五年十月底，在嘉義縣朴子市○○路之資優生幼稚園旁販賣。惟
原判決認定：係於九十五年十月二十七日八時七分許，在嘉義縣
朴子市五年王廟旁販賣，而與起訴書之記載，未臻一致。但該歧
異部分如何定其取捨，且不影響於事實之同一性（即是否同一次
販賣行為），則毫無說明，自屬理由不備。(四)、證據雖已調查而
其內容尚未明瞭者，即與未經調查無異，如遽行判決，仍屬應於
審判期日調查之證據而未予調查。原判決事實認定甲○○、乙○
○於九十五年十月二十七日八時七分許，在嘉義縣朴子市五年王
廟旁共同販賣第一級毒品海洛因給柯吟昌（即附表一編號六）部
分，依其理由之記載，係以柯吟昌在檢察官偵查中證述：「是在
朴子星期六夜市五年王廟前向甲○○買了（新台幣，下同）二千
元的海洛因，他另外送了一包五百元海洛因，並且說是（黃）文
彥交代要請的」等語（見原判決第八頁第七行至第九行、第九頁
第二十七行至第二十九行），採為證據。如果無訛，則甲○○、
乙○○於販賣二千元之海洛因時，既附贈另外一包五百元之海洛
因，於此情形，有無一行為而觸犯販賣第一級毒品及轉讓第一級
毒品罪名問題，併為起訴效力所及？原審未予調查、審酌，亦有
疏漏。(五)、犯毒品危害防制條例第四條至第九條、第十二條、第
十三條或第十四條第一項、第二項之罪者，其供犯罪所用或因犯
罪所得之財物，均沒收之，如全部或一部不能沒收時，追徵其價
額或以其財產抵償之，毒品危害防制條例第十九條第一項定有明
文。倘犯罪所得之財物為新台幣時，因其本身即為我國現行貨幣
價值之表示，固不發生追徵其價額之問題，惟其供犯罪所用或因
犯罪所得之物若為新台幣以外之財物，而全部或一部不能沒收時
，則應追徵其價額，使其繳納與原物相當之價額，或以其財產抵
償之，方能達到沒收之目的。原判決關於上訴人等供犯罪所用之
物（即未扣案之0000000000號、0000000000號、0000000000號行
動電話）部分，其主文僅諭知「如全部或一部不能沒收時，追徵
其價額」，而未諭知「或以其財產抵償之」，亦有未合。以上或
為上訴意旨指摘所及，或為本院得依職權調查之事項，應認原判
決仍有撤銷發回更審之原因。原判決說明不另為無罪諭知（即理
由丙）部分，基於審判不可分原則，併予發回。另依起訴書記載
，僅就乙○○、丙○○被訴部分，依集合犯包括一罪起訴（見起
訴書第四頁倒數第二行），至於甲○○部分究係依集合犯包括一
罪或數罪起訴，則屬不明（本院前次發回意旨業已指摘及此）。
而此關鍵，因攸關甲○○之其餘被訴部分，倘不能證明其犯罪時
，究應諭知無罪或不另為無罪之諭知。案經發回，應通知檢察官
補正。
據上論結，應依刑事訴訟法第三百九十七條、第四百零一條，判
決如主文。
中    華    民    國  九十八  年    三    月  二十六  日
                      最高法院刑事第六庭
                          審判長法官  謝  俊  雄
                                法官  陳  世  雄
                                法官  魏  新  和
                                法官  吳  信  銘
                                法官  徐  文  亮
      本件正本證明與原本無異
                                      書  記  官
中    華    民    國  九十八  年    三    月   三十   日
                                                      v


司法院資訊處製作；財團法人民間司法改革基金會備份。
